---
output: html_document
editor_options: 
  chunk_output_type: console
---

```{r, echo = F}
library(tidyverse)
```

## Övningar

::: {.exercise name="Binomial grobarhet"}
I ett försöks sätts 10 frön med en grobarhetssannolikhet om 60 procent. Antal frön som gror följer då en binomialfördelning med $N = 10$ och $p = 0.6$, vilket kan skrivas $X \sim Bin(10, 0.6)$.

a\. Vad är sannolikheten att få exakt 6 groende frön, $P(X = 6)$?

b\. Vad är sannolikheten att få högst 6 groende frön, $P(X \leq 6)$?

c\. Beräkna slumpvariabelns *fördelningsfunktion*.

d\. Illustrera sannolikheterna från (a) och (b).

Ledning: `dbinom` och `pbinom` kan beräkna sannolikheter från en binomialfördelning.
:::

::: {.hypothesis name="Binomial grobarhet"}

a\. 

```{r}
dbinom(x = 6, size = 10, prob = 0.6)
```

b\.

```{r}
pbinom(6, size = 10, prob = 0.6)
```

c\.

```{r}
tibble(x = 0:10,
       Fördelningsfunktion = pbinom(x, size = 10, prob = 0.6))
```

d\.

```{r}
dat <- tibble(x = 0:10,
       Fördelningsfunktion = pbinom(x, size = 10, prob = 0.6),
       Sannolikhetsfunktion = dbinom(x, size = 10, prob = 0.6))

ggplot(dat, aes(x)) +
  geom_bar(aes(y = Fördelningsfunktion), stat = "identity", 
           fill = "pink", col = "hotpink", width = 0.5) +
  geom_segment(aes(x = x, xend = x, 
                   y = Sannolikhetsfunktion, yend = 0)) +
  theme(panel.background = element_rect(fill = "purple"), 
        panel.grid = element_blank())
```

Illustration av fördelningsfunktionen (som vita staplar) med sannolikhetsfunktionen inritad som smala streck. Exempel på argument för val av färger för geom och tema.
:::

::: {.exercise name="Poissonfördelad klöver"}
Antalet fyrklöver på en slumpmässigt vald kvadratmeter från en gräsmatta är poissonfördelad med väntevärde 1 per $m^2$.

a\. Hur stor är sannolikheten att en slumpmässigt vald $m^2$ innehåller minst en fyrklöver, $P(X \geq 1)$? Exact en fyrklöver, $P(X = 1)$?

b\. Hur stor är sannolikheten att en slumpmässigt vald yta om 10 kvadratmeter innehåller exakt 10 fyrklöver?

Ledning: Summan av n stycken likadana poissonfördelade variabler är en poissonfördelad variabel med väntevärde givet av n gånger väntevärdet för den enskilda variabeln.

(Från Olsson, *Biometri*.)
:::

::: {.hypothesis name="Poissonfördelad klöver"}
Sannolikheter för en poissonfördelning kan tas fram med `dpois` för sannolikhetsfunktionen eller `ppois` för fördelningsfunktionen.

a\. Antal klöver på en kvadratmeter följer en poissonfördelning med $\lambda = 1$.

```{r}
# P(X >= 1) = 1 - P(X <= 0)
1 - ppois(0, lambda = 1)

# P(X = 1)
dpois(1, lambda = 1)
```

b\. Summan av poissonfördelade variabler är poissonfördelad med parametern $\lambda$ given av summan av de ursprungliga variablernas parametervärden. Tio kvadratmeter kan ses som summan av tio stycken observationer av en kvadratmeter. Antal klöver på tio kvadratmeter bör därmed följa en poissonfördelning med $\lambda = 10$.

```{r}
# Y ~ Po(lambda = 10)
dpois(10, lambda = 10)
```

Ungefär $12.5$ procent.
:::

::: {.exercise name="Sannolikheter från en normalfördelning"}
Slumpvariabeln $X$ är normalfördelad med medelvärde $2$ och varians $9$. Beräkna följande

a\. $P(X > 2.75)$

b\. $P(X \leq 2.75)$

c\. $P(X > 2.50)$

d\. $P(2.30 < X < 2.45)$

e\. $P(X > -0.02)$

(Från Olsson, *Biometri*.)
:::

::: {.hypothesis name="Sannolikheter från en normalfördelning"}
Sannolikheter från normalfördelningen kan tas fram med `pnorm`.

a\. Notera att *variansen* $\sigma^2$ är $9$ och att standardavvikelsen $\sigma$ därmed är $3$.

```{r}
1 - pnorm(2.75, mean = 2, sd = 3)
```

b\.

```{r}
pnorm(2.75, 2, 3)
```

c\.

```{r}
1 - pnorm(2.5, 2, 3)
```

d\.

```{r}
pnorm(2.45, 2, 3) - pnorm(2.30, 2, 3)
```

e\.

```{r}
1 - pnorm(-0.02, 2, 3)
```

Om man vill illustrera en sannolikhet från en normalfördelning kan man beräkna normalfördelningskurvan med `dnorm` och sedan färglägga en sektion genom ett `geom_ribbon` på filtrerad data. Exempel för (d).

```{r}
dat <- tibble(x = seq(-7, 11, 0.01),
              Sannolikhetsfunktion = dnorm(x, 2, 3))

ggplot(dat, aes(x, Sannolikhetsfunktion)) +
  geom_line() +
  geom_ribbon(aes(ymax = Sannolikhetsfunktion, ymin = 0), 
              data = dat %>% filter(x > 2.30 & x < 2.45),
              fill = "turquoise")
```

Den turkosa ytan motsvarar sannolikheten att $X$ ger ett utfall mellan $2.30$ och $2.45$, sannolikheten uträknad i (d).
:::

::: {.exercise name="Jämförelse mellan binomial och poisson"}
Poissonfördelning kan ses som en approximation av en binomialfördelning när $n$ är stort och $p$ är litet. Poissonfördelningens parameters $\lambda$ sätts vid approximation till binomialfördelningens populationsmedelvärde $np$.
Ta som exempel en binomialfördelning men $n = 10$ och $p = 0.1$; dess väntevärde är $10 \cdot 0.1 = 1$.
Beräkna sannolikheter från binomialfördelningen och motsvarande poissonfördelning. Jämför utfallen och illustrera med en passande graf.
:::

::: {.hypothesis name="Jämförelse mellan binomial och poisson"}
Fördelningen för binomial och poisson kan tas fram med `dbinom` respektive `dpois`.

```{r}
dat <- tibble(x = 0:10,
              Binomial = dbinom(x, 10, 0.1),
              Poisson = dpois(x, 1),
              Differens = Binomial - Poisson)
dat %>% round(3)

ggplot(dat, aes(x)) +
  geom_point(aes(y = Binomial), col = "red") +
  geom_point(aes(y = Poisson), col = "green")
```

Fördelningarna är ganska lika. Relativt binomialen överskattar poissonfördelningen sannolikheten att få exakt 0 och överskattar sannolikheten att få exakt 1.
:::

::: {.exercise name="Jämförelse mellan binomial och normal"}
En av många orsaker till att normalfördelningen förekommer i tillämpningar är att både binomialfördelningen och poissonfördelningen kan approximeras med en normalfördelning om populationsmedelvärdet är stort. För att se exempel på detta kan man jämföra en binomialfördelning med en normalfördelning. Skapa en graf för en binomialfördelning med n = 100 och p = 0.4 med en överliggande normalfördelning med samma populationsmedelvärde och -varians, dvs. populationsmedelvärdet $\mu = np = 100 \cdot 0.4 = 40$ och populationsvariansen $\sigma^2 = n\cdot p \cdot (1-p) = 100 \cdot 0.4 \cdot 0.6 = 24$.
:::

::: {.hypothesis name="Jämförelse mellan binomial och normal"}
Funktionerna `dbinom` och `dnorm` kan användas för att ta fram funktionsvärden från binomial- och normalfördelning. Dessa kan sedan plottas i en ggplot genom `geom_segment` för binomialen och `geom_line` för den kontinuerliga normalfördelningen.

```{r}
dat_bin <- tibble(x = 0:100,
                  Snlh = dbinom(x, 100, 0.4))
dat_norm <- tibble(x = seq(0, 100, by = 0.1),
                   Snlh = dnorm(x, mean = 40, sd = sqrt(24)))

ggplot() +
  geom_line(aes(x, Snlh), data = dat_norm, col = "blue") +
  geom_segment(aes(x = x, xend = x, y = 0, yend =Snlh), 
               data = dat_bin, col = "red") 
```

Normalkurvan (blå kontinuerlig linje) följer binomalfördelningen (röda staplar). Man kan också jämföra specifika sannolikheter, till exempel

```{r}
# Exakt 35 i binomialen
dbinom(35, 100, 0.4) # 0.0491

# Mellan 34.5 och 35.5 i normalen
pnorm(35.5, 40, sqrt(24)) - pnorm(34.5, 40, sqrt(24)) # 0.0483
```

Sannolikheten för exakt 35 i binomialen ligger nära sannolikheten för utfall mellan 34.5 och 35.5 i normalfördelningen.
:::

::: {.exercise name="Log-normal fördelning"}
Ett exempel på en fördelning som är kontinuerlig, men inte normal, är en log-normal fördelning. En log-normal fördelning defineras av att den ger en normalfördelning efter att den logaritmeras - den är exponentialen av normalfördelningen. Dra 10000 slumptal från en log-normal fördelning (funktionen `rlnorm`) och illustrera med ett histogram. Ta logaritmen av datan och skapa histogrammet på nytt.
:::

::: {.hypothesis name="Log-normal fördelning"}
Funktionen `rlnorm` skapar slumptal från en log-normal fördelning. Två separate grafer plottar histogram över slumptalen och slumptalen efter log-transform.

```{r}
dat <- tibble(Slumptal = rlnorm(10000))

g1 <- ggplot(dat, aes(Slumptal)) + 
  geom_histogram() +
  ggtitle("Log-normal")
  
g2 <- ggplot(dat, aes(log(Slumptal))) + 
  geom_histogram() +
  ggtitle("Log av log-normal")

library(patchwork)
g1 + g2
```
:::

::: {.exercise name="Centrala gränsvärdesatsen"}
Centrala gränsvärdesatsen ger att summor (och medelvärden) av flera likadana slumpvariabler följer en ungefärlig normalfördelning. Skriv en funktion som drar 10 observation från en log-normal fördelning och beräknar ett medelvärde. Dra 10000 upprepningar från den fördelningen och se om medelvärdena följer en normalfördelning. Gör samma sak men skriv funktionen så att den drar 1000 observationer och tar ett medelvärde.

Se anvisningarna för ett liknande exempel. Observera att detta är en svårare uppgift.
:::

::: {.hypothesis name="Centrala gränsvärdesatsen"}
En funktion som tar medelvärdet av tio observation skapas. Tiotusen sådana medelvärden beräknas och dessa illustreras med ett histogram.
```{r}
mean_of_ten <- function(){
  x <- rlnorm(10)
  mean(x)
}

means <- replicate(10000, mean_of_ten())

dat <- tibble(Mean_values = means)

ggplot(dat, aes(Mean_values)) +
  geom_histogram(bins = 60)
```

Histogrammet visar en klar skevhet.

```{r}
mean_of_thousand <- function(){
  x <- rlnorm(1000)
  mean(x)
}

means <- replicate(10000, mean_of_thousand())

dat <- tibble(Mean_values = means)

ggplot(dat, aes(Mean_values)) +
  geom_histogram(bins = 60)
```

Histogrammet ligger närmare en typisk normalfördelning.
:::

::: {.exercise name="Multiplicera med två eller addera två"}
I en övningsuppsgift väcks frågan om det finns någon skillnad mellan att ta utfallet av en slumpvariabel och multiplicera med två, och att addera två slumpvariabler. Ta som exempel tre slumpvariabler $X_1, X_1, X_1$ och låt dem alla följa en binomialfördelning med $n = 100$ och $p = 0.8$. Dra 10000 slumptal från respektive fördelning, beräkna $2 \cdot X_1$ och $X_2 + X_3$ och illustrera dessa beräknade variabler. Beräkna också väntevärde och standardavvikelse från de beräknade variablerna.
:::

::: {.hypothesis name="Multiplicera med två eller addera två"}
Tre variabler med slumptal konstrueras med `rbinom`. Därefter skapas två nya variabler, en genom summan av två av slumpvariablerna och en som den tredje slumpvariabeln multipliceras med 2.

```{r}
dat <- tibble(X1 = rbinom(10000, size = 100, prob = 0.8),
              X2 = rbinom(10000, size = 100, prob = 0.8),
              X3 = rbinom(10000, size = 100, prob = 0.8)) %>% 
  mutate(Mult_by_2 = 2 * X1,
         Sum_of_two = X2 + X3)

dat %>% 
  summarise_all(mean)
dat %>% 
  summarise_all(sd)

dat %>% 
  select(Mult_by_2, Sum_of_two) %>% 
  pivot_longer(1:2) %>% 
  ggplot(aes(value, fill = name)) +
  geom_bar() +
  facet_wrap(~ name)
```

Stapeldiagrammet för fallet med en variabel multiplicerad med två ger högre staplar och större spridning än stapeldiagrammet med två summerade variabler. Diagrammet visar också hur vissa utfall inte kan inträffa i fallet med multiplikation, eftersom bara jämna utfall kan inträffa. Intuitivt kan man förstå den mindre spridningen för två summerade variabler med att ovanligt låga eller höga värden ofta kommer kvittas ut mot ett *vanligt* värde.

Skillnaden märks också i beräkning av standardavvikelse. Den ursprungliga variabeln har en varians på $np(1-p) = 100 \cdot 0.8 \cdot 0.2 = 16$ och därmed en standardavvikelse på$\sqrt{16} = 4$. Multiplikation med två ger en slumpvariabel med den dubbla standardavvikelsen, alltså 8, medan addition av två likadana slumpvariabler ger en lägre standardavvikelse. För summor gäller att *variansen av summan är summan av varianserna* (detta antar dock oberoende slumpvariabler) - här fås alltså att variansen av summan är $16+16=32$ och att standardavvikelsen är $\sqrt{32} = 5.6569$. Värdet i datan kommer förstås avvika något från den teoretiska beräkningen, eftersom det är slumptal.
:::
