---
output: html_document
editor_options: 
  chunk_output_type: console
---

## Övningar

::: {.exercise name="Blodtryck"}
Följande fascinerande blodtrycksdata hämtas från kvinnor i Sala.

```{r, echo = F}
dat <- read_excel("Data/Uppgiftsdata.xlsx", sheet = "Blodtryck")
kable(dat)
```

a\. Skatta en enkel linjär regressionsmodell och tolka lutningskoefficienten i termer av de ursprungliga variablerna.

b\. Beräkna ett konfidensintervall för lutningskoefficienten.

c\. Undersök modellens antaganden (normalfördelade residualer, lika varians för skilda nivåer av x-variabeln).

d\. Testa om lutningskoefficienten är skild från 1.
:::

::: {.hypothesis name="Blodtryck"}
Data kan läsas in från excelfilen med uppgiftsdata. Två kontinuerliga variabler kan enklast illustreras med ett spridningsdiagram.

```{r}
dat <- read_excel("Data/Uppgiftsdata.xlsx", sheet = "Blodtryck")

ggplot(dat, aes(Ålder, Blodtryck)) +
  geom_point() +
  geom_smooth(method = lm)
```

Det finns ett tydligt positivt samband mellan variablerna.

```{r}
mod <- lm(Blodtryck ~ Ålder, dat)
summary(mod)
```

Regressionslinjen ges av $y = 65.465 + 1.3915$.

a\. Blodtrycket ökar med $1.39$ för varje ökat år.

b\. Ett konfidensintervall kan tas fram med `confint`.

```{r}
confint(mod)
```

Ett 95-procentigt konfidensintervall för lutning ges av $(1.003, 1.780)$.

c\. Modellen bygger på normalfördelade residualer och lika varians för skilda nivåer av ålder.

```{r}
plot(residuals(mod) ~ fitted(mod))
```

Det finns inga extremvärden bland residualer och inga tydliga tecken på skillnader i varians.

d\. Eftersom 1 ligger precis utanför ett 95-procentigt konfidensintervall, bör ett test på femprocentsnivån leda till att man förkastar nollhypotesen att lutningen är 1. Detta kan testas formellt genom `emtrends` från paketet `emmeans`.

```{r}
test(emtrends(mod, ~ 1, "Ålder"), null = 1)
```

P-värdet ligger precis under fem procent.
:::

::: {.exercise name="Metodjämförelse"}
Någon vill jämföra två metoder för att mäta volym på någon planta. Hen mäter därför nio olika plantor med bägge metoderna, vilket ger följande värden.

```{r, echo = F}
dat <- read_excel("Data/Uppgiftsdata.xlsx", sheet = "Metodjämförelse")
dat %>% 
  pivot_wider(names_from = Yta, values_from = Volym) %>% 
  kable()
```

a\. Illustrera datan med en lämplig figur. Testa med ett lämpligt test om metoderna ger samma medelvärdesvolym.

b\. Beräkna korrelationen mellan metoderna. Metod A är en dyrare men bättre metod. Ger mätning med metod B en säker uppskattning av utfallet med metod A?
:::

::: {.hypothesis name="Metodjämförelse"}
Data kan hämtas från excelfilen med uppgiftsdata. Ett diagram visar en tydlig skillnad mellan grupperna.
```{r}
dat <- read_excel("Data/Uppgiftsdata.xlsx", sheet = "Metodjämförelse")

ggplot(dat, aes(Metod, Volym, group = Yta)) +
  geom_point() +
  geom_line()
```

a\. Ibland behöver man inget test.

Men en jämförelse mellan två grupper kan förstås tas som ett parat t-test. Man kan först använda `pivot_wider` för att skriva om data till kolumnform.

```{r}
dat_wide <- dat %>% 
  pivot_wider(names_from = Metod, values_from = Volym)

t.test(dat_wide$A, dat_wide$B, paired = T)
```

Parad data kan också ses som det enklaste exemplet på ett block, och analyserad som en anova med block. För att R ska tolka variabeln Yta som en faktor kan man ändra dess typ med `as.character`.

```{r}
dat <- dat %>% mutate(Yta = as.character(Yta))

mod <- lm(Volym ~ Metod + Yta, dat)

Anova(mod)
```

P-värdet från ett F-test på metod är detsamma som det från det parade t-testet.

b\. 
```{r}
ggplot(dat_wide, aes(B, A)) + 
  geom_point()

cor.test(dat_wide$A, dat_wide$B)
```

Det finns inget signifikant samband mellan metoderna. Mätning med metod B säger alltså inget om utfallet i metod A. Om metod A är den mer precisa metoden, tyder detta på att metod B inte bör användas.
:::

::: {.exercise name="Anscombes data"}
Den raka regressionslinjen eller det enkla korrelationsmåttet säger lite om hur data egentligen ser ut. En vanlig illustration av detta är *Anscombes kvartett*, fyra exempel konstruerade av den brittiske statistikern Francis Anscombe 1973. Datan finns tillgänglig i R som datasetet `anscombe`. Plotta de fyra graferna (`x1` paras med `y1` och så vidare) i spridningsdiagram och beräkna korrelation för varje par. Kommentera utfallet.
:::

::: {.hypothesis name="Anscombes data"}
Data finns tillgänglig i R som `anscombe`, vilket är en tabell med åtta kolumner som består av fyra par (där `x1` är kopplad till `y1` och så vidare). Paren kan plottas med enkla spridningsdiagram.

```{r, fig.height=5}
g1 <- ggplot(anscombe, aes(x1, y1)) + geom_point()
g2 <- ggplot(anscombe, aes(x2, y2)) + geom_point()
g3 <- ggplot(anscombe, aes(x3, y3)) + geom_point()
g4 <- ggplot(anscombe, aes(x4, y4)) + geom_point()

library(patchwork)
(g1 + g2) / (g3 + g4)
```

Graferna ser olika ut.

```{r}
cor(anscombe$x1, anscombe$y1)
cor(anscombe$x2, anscombe$y2)
cor(anscombe$x3, anscombe$y3)
cor(anscombe$x4, anscombe$y4)
```

Men har samma korrelation (till fjärde decimal).

En modern utveckling av Anscombes kvartett ges av *The Datasaurus Dozen*.
:::

::: {.exercise name="Datasaurus Dozen"}
Datasaurus-datan är en konstruerad datamängd som illustrerar hur skilda mönster i data kan ge samma punktskattningar (medelvärden, standardavvikelser och korrelationer). Datan finns tillgänglig som en del av TidyTuesday-projektet och kan hämtas med följande rad.

```{r}
dat <- readr::read_csv('https://raw.githubusercontent.com/rfordatascience/tidytuesday/master/data/2020/2020-10-13/datasaurus.csv')
```

a\. Datan innehåller en gruppering (`dataset`) och x- och y-koordinater. För varje grupp i kolumnen `dataset`, beräkna medelvärde och standardavvikelse för x och y, och beräkna korrelationen mellan x och y. Kommentera utfallet.

b\. Illustrera materialet med en lämplig graf, t.ex. ett spridningsdiagram mellan x och y för varje grupp i kolumnen `dataset`.
:::

::: {.hypothesis name="Datasaurus Dozen"}
a\. Punkskattningar kan beräknas genom att grupper enligt `dataset` och summera med lämpliga funktioner (`mean`, `sd` och `cor`).
```{r}
dat %>%
  group_by(dataset) %>% 
  summarise(mean(x), mean(y), sd(x), sd(y), cor(x,y))
```

Grupperna har samma medelvärde och standardavvikelser i x och y. Korrelation mellan x och y är mycket lika.

b\. Datan kan illustreras med ett spridningsdiagram. Funktionen `facet_wrap` kan användas för separata fönster för skilda grupper.

```{r, fig.height=4.3}
ggplot(dat, aes(x, y)) +
  geom_point() +
  facet_wrap(~ dataset)
```

Figuren visar att det finns tydliga mönster i flera av grupperna och tydliga skillnader mellan dem.
:::